臺北高等行政法院判決
　　　　　　　　　　　　　　　　　　 95年度訴字第03818號
　　　　　　　　　　　　　　　.
原　　　告　甲○○
訴訟代理人　丁○○
被　　　告　臺北市政府都市發展局
代　表　人　許志堅（局長）住同上
訴訟代理人　丙○○兼送達代收.
　　　　　　乙○○
上列當事人間因建築法事件，原告不服臺北市政府中華民國95年
10月26日府訴字第09584966400 號訴願決定，提起行政訴訟。本
院判決如下：
　　主  文
原告之訴駁回。
訴訟費用由原告負擔。
　　事  實
一、事實概要：
    緣原臺此市政府工務局（以下簡稱原工務局，95年8 月1 日
    起由被告即臺北市政府都市發展局概括承受原工務局所屬建
    築管理相輔業務）查認原告未經申請核准，擅自以磚、鐵皮
    等材料於臺北市○○區○○街188 巷1 號5 樓之1 頂既存違
    建內部搭建隔間牆及部分壁體，為高約2.5 公尺，面積約85
    平方公尺之新增違建，違反建築法第25條、第86條等規定，
    不得補辦手續，乃以民國（下同）94年7 月29日北市工建字
    第09450550000 號函通知原告應予拆除。原告不服，於94年
    10月12日第1 次向臺北市政府提起訴願，經該府認本件處分
    之標的位置坐落究係「1 之1 號5 樓頂」抑或「1 號5 樓之
    1 頂」？尚有未明，有待查明釐清，而以95年4 月7 日府訴
    字第09578135300 號訴願決定：「一、關於94年7 月29日北
    市工建字第09450550000 號函部分，原處分撤銷，由原處分
    機關於收受決定書之次日起50日內另為處分。‧‧‧」嗣原
    工務局依上開訴願決定意旨重新審查後，仍認臺北市○○區
    ○○街188 巷1 號5 樓之1 頂之構造物（以下簡稱系爭違建
    ）違反建築法第25條、第86條等規定，不得補辦手續，依法
    應予拆除，即以95年5 月11日北市工建字第09561615800 號
    函通知原告。原告不服，提起訴願遭決定駁回，遂提起本件
    行政訴訟。
二、兩造聲明：
　　(一)原告聲明求為判決：1.訴願決定及原處分均撤銷。
                        2.訴訟費用由被告負擔。
　　(二)被告聲明求為判決：1.駁回原告之訴。
                        2.訴訟費用由原告負擔。
三、兩造之爭點：
    原告此項修建行為是否違規？
　　(一)原告主張之理由：
      1.系爭違建係73年購買5 樓房屋時，即已存在之既有頂樓
        違建，並一併購買，歷經20年受到幾次颱風侵襲屋頂及
        牆壁，石綿瓦已有多處破損，經里長電話通知稱：有人
        反映屋頂石綿瓦若再經颱風侵襲恐有被吹落傷到行人之
        危險，為避免發生糾紛，希儘速整修，原告遂於93年招
        商整修。
      2.整修時把屋頂及四周壁體石棉瓦更換為鐵皮，木造隔間
        改為磚造，皆在既有範圍內汰舊換新，整修時並不知汰
        換建材不可過半之規定。雖與北市違章建築處理要點修
        繕規定不符，但絕非新違建，且臺北市之既存違建，整
        修時因石綿瓦有礙人體健康，大多已更換為鐵皮，並未
        遭拆除，本件卻以新違建查報必須拆除，法有未合。
      3.整修完成後因鑰匙遲交鄰居致遭檢舉為新違建，原工務
        局通知原告提出違建係84年1 月1 日前即已存在，原告
        已向林務局申請75年拍攝之空照圖證明該違建係既存違
        建。
      4.原工務局處分書記載本頂樓既存違建僅兩面壁體係既存
        ，認為其他壁體係新違建，臺北市訴願審議委員會亦採
        信其答辯認現場材質新穎，屬84年1 月1 日之後新違建
        ，將訴願駁回，茲檢送廠商在修繕前從地面拍攝之違建
        全貌，四周皆有壁體，四面壁體皆屬既存。臺北市政府
        工務局處分書僅記載兩面壁體係既存，與事實不合，訴
        願決定以汰舊換新的材質新穎即認係84年1 月1 日之後
        新違建亦屬不合。
      5.原告聲明求為撤銷訴願決定及原處分，即有理由，請求
        判決如聲明所示。
　　(二)被告主張之理由：
      1.臺北市政府依行政程序法第15條及臺北市政府組織自治
        條例第2 條規定，以95年7 月5 日府工建字第09560103
        900 號及第00000000000 號公告：「主旨：本府依建築
        法規定主管之建築管理業務，自95年8 月1 日起依規定
        委任本府都市發展局辦理‧‧‧」即自95年8 月1 日起
        臺北市政府都市發展局概括承受原工務局所屬建築管理
        相關業務（被證2），併予陳明。
      2.法令依據：
        (1)建築法第4 條：「本法所稱建築物，為定著於地上或
          地面下具有頂蓋、樑柱或牆壁，供個人或公眾使用之
          構造物或雜項工作物。」、第7 條：「本法所稱雜項
          工作物，為營業爐灶、水塔、瞭望臺、招牌廣告、樹
          立廣告、散裝倉、廣播塔、煙囪、圍牆、機械遊樂設
          施、游泳池、地下儲藏庫、建築所需駁坎、挖填土石
          方等工程及建築物興建完成後增設之中央系統空氣調
          節設備、昇降設備、機械停車設備、防空避難設備、
          污物處理設施等。」第9 條：「本法所稱建造，係指
          左列行為：1.新建：為新建造之建築物或將原建築物
          全部拆除而重行建築者；2.增建：於原建築物增加其
          面積或高度者；‧‧‧4.修建：建築物之基礎、樑柱
          、承重牆壁、樓地板、屋架或屋頂、其中任何一種有
          過半之修理或變更者。」、第25條：「建築物非經申
          請直轄市、縣（市）（局）主管建築機關之審查許可
          並發給執照，不得擅自建造或使用或拆除。」第28條
          第1 款：「建築執照分左列4 種：1.建造執照：建築
          物之新建、增建、改建及修建，應請領建造執照。」
          、第86條第1 款：「違反第25條之規定者，依左列規
          定，分別處罰，擅自建造者，處以建築物造價千分之
          50以下罰鍰，並勒令停工補辦手續，必要時得強制拆
          除其建築物」。
        (2)違章建築處理辦法第2 條：「本辦法所稱之違章建築
          ，為建築法適用地區內，依法應申請當地主管建築機
          關之審查許可並發給執照方能建築，而擅自建築之建
          築物。」第4 條第1 項規定：「違章建築查報人員遇
          有違反建築法規之新建、增建、改建、修建情事時，
          應立即報告主管建築機關處理，並執行主管建築機關
          指定辦理之事項。」、第5 條：「直轄市、縣（市）
          主管建築機關，應於接到違章建築查報人員報告之日
          起5 日內實施勘查，認定必須拆除者，應即拆除之。
          認定尚未構成拆除要件者，通知違建人於收到通知後
          30日內，依建築法第30條之規定補行申請執照。違建
          人之申請執照不合規定或逾期未補辦申領執照手續者
          ，直轄市、縣（市）主管建築機關應拆除之。」
      3.查原告坐落臺北市○○區○○街188 巷1 號5 樓之1 頂
        既存違建內搭建隔間牆及部分壁體，高約2 ．5 公尺、
        面積約85平方公尺之構造物，因現場材質新穎屬84年1
        月1 日之後新違建，確已違反建築法第25條相關規定，
        茲有違建查報函及現場照片足稽（被證3 ），原處分乃
        依法有據。又系爭違建既為新違建，且與臺北市違章建
        築處理要點第3 點規定（被證4 ）之修繕定義不符，自
        不適用上開處理要點之修繕規定。至於原告指稱系爭違
        建屬既存違建部分乙節，關於棚架及部分壁體業已列入
        既存違建範圍（見被證3 之違建認定範圍圖），非本件
        訟爭範圍；關於本件其他隔間牆及部分壁體，則因現場
        材質新穎且事後原告提出之相片（被證5 ）亦無法判斷
        該構造物是否係舊有材質，故被告始查報之。
      4.綜上所陳，揆諸首揭規定，原處分及訴願決定並無違誤
        ，原告係屬無理由，請駁回原告之訴，以彰法紀。
　　理  由
一、臺北市政府依行政程序法第15條及臺北市政府組織自治條例
    第2 條規定，以95年7 月5 日府工建字第09560103900 號及
    第00000000000 號公告：「主旨：本府依建築法規定主管之
    建築管理業務，自95年8 月1 日起依規定委任本府都市發展
    局辦理‧‧‧」即自95年8 月1 日起臺北市政府都市發展局
    概括承受原工務局所屬建築管理相關業務，合先敘明。
二、按「本法所稱建築物，為定著於地上或地面下具有頂蓋、樑
    柱或牆壁，供個人或公眾使用之構造物或雜項工作物。」、
    第7 條：「本法所稱雜項工作物，為營業爐灶、水塔、瞭望
    臺、招牌廣告、樹立廣告、散裝倉、廣播塔、煙囪、圍牆、
    機械遊樂設施、游泳池、地下儲藏庫、建築所需駁坎、挖填
    土石方等工程及建築物興建完成後增設之中央系統空氣調節
    設備、昇降設備、機械停車設備、防空避難設備、污物處理
    設施等。」第9 條：「本法所稱建造，係指左列行為：1.新
    建：為新建造之建築物或將原建築物全部拆除而重行建築者
    ；2.增建：於原建築物增加其面積或高度者；4.改建：將建
    築物之一部分拆除，於原建築基地範圍內改造，而不增高或
    擴大面積者；4.修建：建築物之基礎、樑柱、承重牆壁、樓
    地板、屋架或屋頂、其中任何一種有過半之修理或變更者。
    」、第25條：「建築物非經申請直轄市、縣（市）（局）主
    管建築機關之審查許可並發給執照，不得擅自建造或使用或
    拆除。」第28條第1 款：「建築執照分左列4 種：1.建造執
    照：建築物之新建、增建、改建及修建，應請領建造執照。
    」、第86條第1 款：「違反第25條之規定者，依左列規定，
    分別處罰，擅自建造者，處以建築物造價千分之50以下罰鍰
    ，並勒令停工補辦手續，必要時得強制拆除其建築物」建築
    法第4 條、第7 條、第9 條、第25條、第28條第1 款及第86
    條第1 款分別定有明文。次按「本辦法所稱之違章建築，為
    建築法適用地區內，依法應申請當地主管建築機關之審查許
    可並發給執照方能建築，而擅自建築之建築物。」、「違章
    建築查報人員遇有違反建築法規之新建、增建、改建、修建
    情事時，應立即報告主管建築機關處理，並執行主管建築機
    關指定辦理之事項。」、「直轄市、縣（市）主管建築機關
    ，應於接到違章建築查報人員報告之日起5 日內實施勘查，
    認定必須拆除者，應即拆除之。認定尚未構成拆除要件者，
    通知違建人於收到通知後30日內，依建築法第30條之規定補
    行申請執照。違建人之申請執照不合規定或逾期未補辦申領
    執照手續者，直轄市、縣（市）主管建築機關應拆除之。」
    違章建築處理辦法第2 條、第4 條第1 項、第5 條亦有明定。
三、緣被告查認原告未經申請核准，擅自以磚、鐵皮等材料於臺
    北市○○區○○街188 巷1 號5 樓之1 頂既存違建內部搭建
    隔間牆及部分壁體，為高約2.5 公尺，面積約85平方公尺之
    新增違建，違反建築法第25條、第86條等規定，不得補辦手
    續，乃以94年7 月29日北市工建字第09450550000 號函通知
    原告應予拆除。原告不服，於94年10月12日第1 次向臺北市
    政府提起訴願，經該府認本件處分之標的位置坐落究係「1
    之1 號5 樓頂」抑或「1 號5 樓之1 頂」？尚有未明，有待
    查明釐清，而以95年4 月7 日府訴字第0957 8135300號訴願
    決定：「一、關於94年7 月29日北市工建字第09450550000
    號函部分，原處分撤銷，由原處分機關於收受決定書之次日
    起50日內另為處分。‧‧‧」嗣被告依上開訴願決定意旨重
    新審查後，仍認系爭違建違反建築法第25條、第86條等規定
    ，不得補辦手續，依法應予拆除，即以95年5 月11日北市工
    建字第09561615800 號函通知原告。原告不服，提起訴願遭
    決定駁回，遂提起本件行政訴訟。兩造分別為前揭事實欄所
    載之陳述，準此，本件爭執之重點厥為原告修建是否違規。
四、查本件所有台北市○○區○○街188 巷1 號5 樓之1 頂樓係
    既存違建，原告於93年間，將該頂樓屋頂及四周避體之石棉
    瓦拆除，更新為鐵皮，且將頂樓內原為木造之隔間拆除，修
    建為磚造等情，業據原告於起訴狀及本院準備程序中自承，
    記明在卷。並有違建查報函及現場照片在卷足憑（見本院卷
    第35--37頁及訴願卷第8 頁、第9 頁），而原告本件修建，
    係將屋頂及四周避體石棉瓦及隔間木造壁全部拆除，再更新
    為鐵皮及磚造，核係首揭建築法第9 條第4 款之修建行為，
    依建築法第25條規定，非經申請直轄市、縣（市）（局）主
    管建築機關之審查許可並發給執照，不得擅自建造，違反者
    ，依同法第86條第1 款之規定，應處以建築物造價千分之50
    以下之罰鍰，並勒令停工補辦手續，必要時得強制拆除其建
    築物。
五、次查本件原告系爭修建行為，既將頂樓屋頂及四周避體拆除
    、變更材質，即屬建築法第9 條第4 款所規範之違規行為，
    而非台北市違章建築處理要點第3 點第5 款規定之修繕（按
    指：建築物之基礎、樑柱、承重牆壁、樓地板、屋架或屋頂
    ，依原規模、原材料且其中任何一種未有過半之修理或變更
    者）。本件被告所為95年5 月11日北市工建字第0956161580
    0 號函所為處分，主旨明載系爭建物樓頂之構造物已造反建
    築法第25條、第86條規定，應予拆除。說明一亦明載：經勘
    查認定違建範圍為磚、鐵皮等造乙層高約2.5 公尺，面積約
    85平方公尺應予拆除。雖附註欄記載：未經申請修繕，擅自
    新增室內磚造隔間牆等語，但其用語之不精確，並無礙原告
    違規之事實，從而，揆諸前揭規定及說明，被告對原告做成
    應予拆除之處分，於法有據。
六、綜合上述，本件原告起訴論旨，洵不足採，其既未申請，獲
    得許可，即在系爭建物頂樓為建築法第9 條第4 款之修建行
    為，被告依同法第25條、第86條第1 款做成命其拆除之處分
    ，核無不合，訴願決定予以維持，亦無違誤，原告徒執前詞
    ，聲請撤銷，為無理由，應予駁回。
七、據上論結，本件原告之訴為無理由，爰依行政訴訟法第98條
    第3 項前段，判決如主文。
中　　華　　民　　國　　96　　年　　6　  月  　14 　 日
                         第六庭審判長法  官　林　文　舟
                                     法  官　陳　鴻　斌
                                     法  官　闕　銘　富
上為正本係照原本作成。
如不服本判決，應於送達後20日內，向本院提出上訴狀並表明上
訴理由，如於本判決宣示後送達前提起上訴者，應於判決送達後
20日內補提上訴理由書（須按他造人數附繕本）。
中　　華　　民　　國　　96　　年　　6　  月  　15　 日
                                     書記官  孫　筱　晴
